臺灣高等法院民事判決  
110年度上易字第852號
上  訴  人  林美娟  
訴訟代理人  邱英豪律師
複 代理 人  張世東律師
上  訴  人  廖昌民   
被 上訴 人  合作金庫資產管理股份有限公司
法定代理人  蔡見興  
訴訟代理人  吳萱誼  
            楊富傑  

上列當事人間請求分配表異議之訴事件，上訴人對於中華民國11
0年6月17日臺灣桃園地方法院109年度訴字第2630號第一審判決
提起上訴，本院於111年2月22日言詞辯論終結，判決如下：
    主  文
一、原判決關於命原法院一０九年度司執字第八０六五號清償債務
    強制執行事件於民國一○九年十月十四日製作之分配表，次
    序14上訴人第二順位抵押權其中新臺幣貳佰肆拾伍萬壹仟陸
    佰元債權原本計算之受償金額，及次序6上訴人依該債權原
    本計算執行費債權之受償金額，應予剔除部分，及該訴訟費
    用負擔之裁判，均廢棄。
二、上開廢棄部分，被上訴人在第一審之訴駁回。
三、其餘上訴駁回。
四、廢棄部分之第一審訴訟費用，由被上訴人負擔；第二審訴訟
    費用，由被上訴人負擔百分之九十八；餘由上訴人負擔。 
    事  實
甲、程序方面：
一、按分配表異議之訴，係指債權人或債務人對於分配表不同意
    ，聲明異議，因他債權人或債務人有反對之陳述或不同意，
    致異議未終結者，由聲明異議人對為反對陳述或不同意之債
    權人或債務人提起訴訟。經查，本件被上訴人以上訴人及廖
    昌民為共同被告，起訴請求上訴人與廖昌民於民國108年4月
    17日就附表1所示之不動產(下稱系爭不動產)設定本金最高
    限額新臺幣(下同)250萬第2順位抵押權(下稱系爭抵押權)，
    於確定時無擔保之債權存在，上訴人不得以優先債權250萬
    元及執行費用2萬元參與分配，廖昌民於原審亦否認系爭抵
    押權於確定時無擔保之債權存在，而為反對之陳述(見原審
    卷一第138頁)，本件核屬類似必要共同訴訟，上訴人對原審
    判決提起上訴，依民事訴訟法第56條第1項第1款規定，其上
    訴效力應及於同造提起上訴之廖昌民，爰併列廖昌民為上訴
    人，核先敘明。
二、廖昌民經合法通知未於言詞辯論期日到場，核無民事訴訟法
    第386條所列各款情形，爰依被上訴人之聲請，就廖昌民部
    分由其一造辯論而為判決。　　　
乙、實體方面：
一、被上訴人主張：伊與上訴人同為原法院109年度司執字第806
    5號強制執行事件(下稱系爭執行事件)之債權人，系爭執行
    事件之標的物即為系爭不動產，而系爭不動產於108年4月17
    日設定系爭抵押權予上訴人，經拍定後，原法院民事執行處
    （下稱執行法院）乃於109年9月7日通知上訴人陳報其債權
    ，並於同年10月14日作成分配表(下稱系爭分配表)，就系爭
    不動產拍賣所得價金463萬5,788元進行分配。惟上訴人未陳
    報其債權數額，亦無提供債權證明文件，則系爭抵押權於確
    定時，並無擔保之債權存在，伊已對系爭分配表中上訴人之
    受分配額聲明異議，因異議未終結，依強制執行法第41條第
    1項規定，提起分配表異議之訴，求為將系爭分配表所列次
    序6、14上訴人所受分配金額均予剔除之判決。
二、上訴人則以：伊之夫謝肇忠與廖昌民係朋友關係，並代理伊
    與廖昌民成立金錢借貸合意，伊已陸續將貸與之金錢匯至廖
    昌民所指定訴外人廖姿樊申設之聯邦商業銀行股份有限公司
    帳戶(下稱系爭聯邦銀行帳戶，匯款明細詳如附表2所示)，
    廖昌民亦分別開立票據、借據等供作擔保及憑證，迄至系爭
    抵押權確定時，伊對廖昌民尚有256萬元債權未受清償，自
    得以系爭抵押權所擔保之250萬元優先債權及執行費用2萬元
    參與分配等語，資為抗辯。
三、原審為上訴人敗訴之判決，上訴人不服，提起上訴，其聲明
    ：㈠原判決廢棄；㈡被上訴人在第一審之訴駁回。被上訴人答
    辯聲明：上訴駁回。　　　
四、被上訴人主張：系爭不動產於108年4月17日設定系爭抵押權
    予上訴人，嗣經拍定後，執行法院於109年10月14日作成系
    爭分配表，上訴人參加分配之債權分別為系爭抵押權擔保之
    優先債權250萬元、執行費用2萬元，有系爭分配表、土地登
    記申請書、土地、建築改良物抵押權設定契約書在卷可憑(
    見原審卷一第13-15頁、第85-91頁)，且為上訴人所不爭執
    ，堪可認定。至被上訴人主張於系爭抵押權確定時，上訴人
    與廖昌民間並無金錢借貸債權存在，則為上訴人所否認，並
    以前揭情詞置辯。茲就兩造之爭點，說明本院之判斷如下：
  ㈠上訴人與廖昌民確有金錢借貸關係存在：
　⒈按契約固須當事人互相表示意思一致始能成立，但所謂互相
    表示意思一致，並不限於當事人間直接為之，其由第三人為
    媒介而將各方互為之意思表示從中傳達因而獲致意思表示之
    一致者，仍不得謂契約並未成立(最高法院105年度台上字第
    1982號、110年度台上字第1948號判決意旨參照)。
　⒉上訴人辯稱：其係由謝肇忠代理與廖昌民成立消費借貸合意
    等語，業據證人謝肇忠證稱：廖昌民向伊借貸，伊有答應，
    但金錢係由上訴人給付，若交付現金，係由上訴人將錢交予
    伊，伊再轉交予廖昌民，交付地點係在伊公司機械廠內，若
    為匯款，則由上訴人自行匯款；需經由伊同意，上訴人始會
    借款予廖昌民，伊答應借款後，交付借款皆由上訴人與廖昌
    民處理，伊不經手金錢，帳亦由上訴人紀錄等語(見原審卷
    一第286-288頁)；廖昌民亦稱：伊因生意上需要資金周轉，
    所以有向謝肇忠借錢，借款次數有10次以上，總共約借款25
    0萬元，係匯款至伊女廖姿樊申設之聯邦銀行帳戶，再轉匯
    至伊申設之支票帳戶，若很急，伊會去工廠拿現金，謝肇忠
    係上訴人之夫，伊與謝肇忠係30、40年朋友，帳皆由上訴人
    處理，伊借款有簽發本票、借據交予上訴人等語(見原審卷
    一第137-138頁)；參照後述上訴人與廖昌民間資金往來情形
    ，亦無不合，可知廖昌民因與上訴人之夫謝肇忠係多年友人
    關係，經謝肇忠同意後，上訴人始將金錢貸與廖昌民，而實
    際借款金額為何、交付方式，悉由上訴人與廖昌民議定，且
    廖昌民所開立供擔保之借據、本票、支票均交由上訴人收執
    等情。審酌謝肇忠與上訴人係夫妻關係，渠2人就家庭財務
    係由上訴人負責管理金錢，需經謝肇忠同意後，始將金錢貸
    與廖昌民，並收受廖昌民所開立供擔保或作為憑證之票據、
    借據，應認謝肇忠係代理上訴人與廖昌民成立消費借貸合意
    ，始合於當事人之真意。被上訴人主張系爭抵押權擔保之債
    權係存在於謝肇忠與廖昌民間，上訴人與廖昌民無消費借貸
    合意云云，尚無足採。上訴人抗辯：伊與廖昌民間有金錢借
    貸關係等語，應非虛妄。　　
　⒊上訴人復抗辯：伊已將借貸款項匯入廖昌民指定之系爭聯邦
    銀行帳戶(匯款明細詳如附表2所載)，業據廖昌民稱：借款
    係匯入伊女廖姿樊之聯邦銀行帳戶後，再轉匯入伊之支票帳
    戶，上訴人匯予廖姿樊之金額伊均有收到等語(見原審卷一
    第137頁、第290頁)，且有上訴人申設之台北富邦銀行00000
    000000000號帳號交易明細表可憑(見原審卷一第141-244頁)
    ，堪認上訴人將附表2所示借款匯入系爭聯邦銀行帳戶係受
    廖昌民所指示，並由廖昌民實際支配使用。至於聯邦銀行雖
    函覆上訴人自100年起至109年間匯入系爭聯邦銀行帳戶之款
    項僅有4筆部分，惟審諸卷附上訴人設於台北富邦銀行帳戶
    交易明細表，可知上訴人於104年匯款至系爭聯邦銀行帳戶(
    帳號00000000000號)之明細如附表2所載(證據見附表2備註
    欄)，亦為被上訴人所不爭執(見原審卷二第133頁、第137頁
    )，再佐以聯邦銀行函覆之匯入明細，其右上角顯示「PAGE
    ：5/10」(見原審卷二第125頁)，顯然聯邦銀行函覆系爭聯
    邦銀行帳戶交易明細應有所缺漏，並非完整交易明細。被上
    訴人主張上訴人匯款予廖姿樊僅有4筆金錢，且匯款期間係
    於100、101年間，附表2匯款與系爭抵押權擔保之借款債權
    無涉云云，應屬誤會。
　⒋被上訴人雖以附表2之金額合計逾1,300萬元，與上訴人、廖
    昌民辯稱之借款金額差距過大，無法證明係屬借款云云。惟
    ：審諸附表2所示之借款金額多數為28萬8,015元(其中15元
    係匯款手續費)，而廖昌民所簽發供擔保之支票票面金額則
    多數為30萬元，其中多數曾獲提示兌現(詳如附表3所示)，
    有上訴人設於台北富邦銀行○○分行000000000000號帳戶託收
    票據帳戶明細表在卷可憑(見本院卷第135-163頁)；廖昌民
    亦稱：伊向上訴人借貸會開票，但後來票據無法兌現，會請
    上訴人再匯款予伊，伊再補開新的票據給上訴人，所以會有
    金額在循環，加起來金額會大，循環金額以30萬元居多，30
    萬元票據預扣利息就是28萬8,000元等語(見原審卷一第138
    頁、卷二第46頁、第48頁)，顯然上訴人與廖昌民間金錢借
    貸往來應有借新還舊情形。可見上訴人辯稱：廖昌民係以票
    貼方式向其借款，且為維持廖昌民之票據信用，因此反覆以
    相同金額借款等語，應屬實情，堪可採信。被上訴人此部分
    主張，即無足採。　　
  ㈡系爭抵押權確定時，上訴人與廖昌民間尚有借款245萬1,600
    元未受清償，上訴人得以優先債權原本245萬1,600元計算所
    得部分參與分配：　　
　⒈按稱最高限額抵押權者，謂債務人或第三人提供其不動產為
    擔保，就債權人對債務人一定範圍內之不特定債權，在最高
    限額內設定之抵押權。最高限額抵押權所擔保之債權，以由
    一定法律關係所生之債權或基於票據所生之權利為限，民法
    第881條之1第1項、第2項定有明文。又最高限額抵押權所擔
    保之原債權，因抵押物遭他債權人聲請強制執行經法院查封
    ，而為最高限額抵押權人所知悉，或經執行法院通知最高限
    額抵押權人者而確定，民法第881條之12第1項第6款亦定有
    明文。
　⒉上訴人辯稱：系爭不動產於100年11月4日曾設定最高限額抵
    押權(下稱第1次抵押權)予上訴人，於第1次抵押權存續期間
    ，廖昌民向其先後借款各80萬元、30萬元、30萬元、30萬元
    ，共計170萬元，伊於預扣每月約2分利後，分別於104年10
    月30日、105年8月1日、105年11月15日、106年7月17日各匯
    款78萬8,000元、28萬8,000元、28萬8,000元、28萬8,000元
    至系爭聯邦銀行帳戶等語(即附表2編號2、3、5、12，實際
    匯款金額均加計手續費15元，見原審卷一第160頁、第175頁
    、第181頁、第198頁)，業據上訴人提出廖昌民所簽發供擔
    保之發票日為108年4月15日、票面金額為170萬元之本票、
    借據及匯款交易明細表等在卷可憑(見原審卷一第247頁、第
    249-251頁)，堪認上訴人於第1次抵押權存續期間確有貸與1
    70萬元予廖昌民，並依渠2人約定預扣1至2個月按月息1.5至
    2分計算之利息，而匯款如附表2編號2、3、5、12所示之金
    錢至系爭聯邦銀行帳戶。被上訴人雖主張：附表2編號2、3
    、5、12之匯款金額與實際借款金額不符，且廖昌民自承借
    款無約定利息，該170萬元與消費借貸無涉云云。惟：廖昌
    民雖曾稱未約定利息(見原審卷一第138頁)，嗣後已更正稱
    ：30萬元票預扣利息即為28萬8,000元等語(見原審卷二第48
    頁)，被上訴人執此主張170萬元並非借款云云，即無足採。
    至於謝肇忠雖證稱利息1.5分等語，然其自承並未管過金錢
    ，伊答應借款後，均係由上訴人與廖昌民辦理手續，伊從未
    經手等語(見原審卷一第288頁)，且與上開借款與實際匯款
    金額資料未盡全然吻合，顯然謝肇忠對於上訴人與廖昌民間
    就各筆借貸利息具體如何約定並不清楚，是其該部分證詞難
    為不利於上訴人認定之依憑。　　
　⒊上訴人復辯稱：第1次抵押權存續期間貸與廖昌民之170萬元
    借款尚未清償，係因廖昌民之父廖慶鎗於108年間死亡，廖
    昌民與其他繼承人協議由廖昌民單獨繼承系爭不動產，另以
    金錢補償其他繼承人，而為使廖昌民得以系爭不動產向銀行
    申貸以補償其他繼承人，伊始同意先於108年3月28日以清償
    為由塗銷第1次抵押權登記，廖昌民嗣於同年4月11日以系爭
    不動產供台灣新光商業銀行股份有限公司(下稱新光銀行)設
    定抵押，貸款300萬元，伊再重新設定為第2順位之系爭抵押
    權等語，有系爭不動產異動索引查詢資料、新光銀行110年1
    1月10日函送廖昌民借款契約書、貸款帳戶交易明細表、廖
    昌民辦理繼承登記之土地登記申請書、登記清冊、繼承系統
    表、遺產分割協議書等在卷可憑(見原審卷一第304-305頁、
    本院卷第93-101頁、第169-175頁)；並據廖昌民稱：伊繼承
    伊父親之財產，因需再辦貸款，所以先與上訴人塗銷(按指
    第1次抵押權)，但實際上借款未清償等語(見原審卷二第46
    頁)，參以上訴人現仍執有廖昌民簽發面額170萬元之本票、
    借據，未經廖昌民取回，堪信上訴人此部分辯解，應屬實情
    ，可以採信。又審諸系爭抵押權所擔保之債權範圍，係包括
    廖昌民過去所負現在尚未清償之債務(見原審卷一第91頁)，
    則上訴人辯稱該170萬元為系爭抵押權效力所及等語，亦屬
    有據。　
　⒋被上訴人雖主張：系爭不動產於108年3月28日塗銷第1次抵押
    權前，已於108年3月12日辦妥繼承登記，與上訴人抗辯係協
    助廖昌民補償其他繼承人而塗銷第1次抵押權之客觀事實不
    符云云。惟：廖昌民自承需向銀行貸款後，始有金錢得補償
    其他繼承人，而依民法第759條規定，因繼承取得不動產物
    權者，須經登記始得處分其物權，則廖昌民先依分割協議辦
    理系爭不動產繼承登記後，始能以之向新光銀行申辦抵押貸
    款補償其他繼承人，乃屬法律規定必然。是被上訴人此部分
    主張，容有誤會。
　⒌上訴人復辯稱：廖昌民簽發發票日分別為108年8月18日、108
    年9月4日，票面金額各為22萬元、34萬元之支票2紙，以票
    貼方式向伊借款各22萬元、34萬元，伊於108年1月19日、10
    8年6月4日分別匯款19萬2,000元、31萬9,600元(即附表2編
    號43、50，實際匯款金額均加計手續費15元)，嗣因該2紙支
    票屆期提示未獲兌現，廖昌民乃於108年7月25日再簽發面額
    56萬元之本票1紙換票等語，提出廖昌民簽發上開支票、本
    票及上訴人之匯款紀錄可憑(見原審卷一第265頁、第247頁
    、第228頁、第231頁)，參以廖昌民簽發面額各為22萬元、3
    4萬元之支票，票期分別為7個月(108年1月18日起至108年8
    月18日)、3個月(108年6月4日起至108年9月4日)，上訴人10
    8年1月19日、同年6月4日實際匯款金額19萬2,000元、31萬9
    ,600元，依此計算利息，相當於月息1.85分【計算式：(220
    ,000－192,000)÷220,000÷7＝0.0185，小數點後5位以下無條
    件捨去】、月息2分【計算式：(340,000－319,600)÷340,000
    ÷3＝0.02】，核與上訴人所辯其與廖昌民之利息約定，大抵
    相符，堪信為真。被上訴人主張上訴人未提出相對應之借款
    交付證明云云，並無可採。又廖昌民所簽發擔保附表2編號4
    3、50借款之本票既未經清償取回，堪認系爭抵押權存續期
    間，有該56萬借款未經清償，自為系爭抵押權效力所及。
　⒍上訴人復辯稱：廖昌民簽發發票日為108年7月23日，票面金
    額為30萬元之本票，以票貼方式借款30萬元，其於108年7月
    23日匯款28萬8,000元(實際匯款金額加計手續費15元)，該
    本票迄未兌現等語，亦據上訴人提出本票、匯款紀錄在卷可
    憑(見原審卷一第247頁、第235頁)，堪可認定。則廖昌民所
    簽發擔保附表2編號51借款之本票既未經清償取回，堪認系
    爭抵押權存續期間，有該30萬借款未經清償，亦為系爭抵押
    權效力所及。
　⒎又按金錢借貸契約係屬要物契約，故利息先扣之金錢借貸，
    其貸與之本金額應以利息預扣後實際交付借用人之金額為準
    ，該預扣利息部分，既未實際交付借用人，自不成立金錢借
    貸(最高法院108年度台簡上字第13號判決意旨參照)。則上
    訴人對廖昌民之借款債權自不應計入預扣之利息，應以實際
    匯款金額計算，是認系爭抵押權於確定時，受擔保之債權原
    本應為245萬1,600元(即附表2編號2、3、5、12、43、50、5
    1之匯款，計算式：788,000＋288,000＋288,000＋288,000＋192
    ,000＋319,600＋288,000＝2451,600)。　　
五、綜上所述，被上訴人依強制執行法第41條第1項規定，請求
    剔除系爭分配表上訴人就次序14、6，關於超過以系爭抵押
    權優先債權原本245萬1,600元計算受分配金額及據此計算執
    行費債權受分配額金額，即屬正當，應予准許。逾此範圍之
    請求，則無理由，應予駁回。原審就超過上開應予准許部分
    ，為上訴人敗訴之判決，尚有未洽，上訴意旨指摘原判決此
    部分不當，求予廢棄改判，為有理由，爰由本院予以改判如
    主文第2項所示。至上開應准許部分，原審為上訴人敗訴之
    判決，並無違誤，上訴意旨指摘原判決此部分不當，求予廢
    棄改判，為無理由，應予駁回。並依民事訴訟法第79條規定
    ，為訴訟費用負擔之判決。
六、本件事證已臻明確，兩造其餘之攻擊或防禦方法及所用之證
    據，經本院斟酌後，認為均不足以影響本判決之結果，爰不
    逐一論列，併此敘明。　　 
丙、據上論結，本件上訴為一部有理由、一部無理由，爰判決如
    主文。　　　　　
中　　華　　民　　國　　111 　年　　3 　　月　　15　　日
                  民事第二十四庭
                        審判長法  官  胡宏文 
　　 　　　　　　　　　　　　 法  官  陳筱蓉
　　　　　　　　　　　　　　　法  官　楊雅清
正本係照原本作成。
如不服本判決，應於收受送達後20日內向本院提出上訴書狀，其
未表明上訴理由者，應於提出上訴後20日內向本院補提理由書狀
（均須按他造當事人之人數附繕本）上訴時應提出委任律師或具
有律師資格之人之委任狀；委任有律師資格者，另應附具律師資
格證書及釋明委任人與受任人有民事訴訟法第466 條之1第1項但
書或第2項所定關係之釋明文書影本。如委任律師提起上訴者，
應一併繳納上訴審裁判費。
中　　華　　民　　國　　111 　年　　3 　　月　　15　　日
　　　　　　　　　　　   　 　書記官　陳惠娟　
附表1：
土地   土地坐落 面積 (平方公尺) 權利範圍 桃園市○○區○○段000000地號 121 1/5 

建物     建號 基  地  坐  落 ---------------- 建物門牌 建物面積 （平方公尺） 權利範圍  1036 桃園市○○區○○段000000地號 ---------------- 桃園市○○區○○0街00號3樓 總面積：95.74 陽台：5.82 全部